【裁判字號】    92,上訴,794
【裁判日期】    921021
【裁判案由】    偽造文書等
【裁判全文】
臺灣高等法院臺南分院刑事判決            九十二年度上訴字第七九四號      Ｇ
      上  訴  人  台灣嘉義地方法院檢察署檢察官
      被      告  甲  ○  ○
右上訴人因被告甲○○偽造文書案件，不服臺灣嘉義地方法院九十二年度訴字第一七
二號中華民國九十二年五月二十二日第一審判決（起訴案號：臺灣嘉義地方法院檢察
署九十一年度偵字第四四六號），提起上訴，本院判決如左：
      主      文
原判決撤銷。
甲○○共同行使偽造私文書，足以生損害於他人，處有期徒刑壹年，緩刑伍年，緩刑
期內付保護管束。
偽造「劉勝福」之印章壹枚、價金壹仟參佰萬元之土地買賣契約書上偽造之「劉勝福
」署押壹枚、印文貳枚均沒收。
      事      實
一、緣甲○○係以代書為業，而林崑煌（另經本院於民國九十一年六月二十六日以九
    十一年度上訴字第二五三號刑事判決判處「林崑煌共同行使偽造私文書，足以生
    損害於他人，處有期徒刑一年，現正上訴最高法院中）則於八十七年間，因得知
    劉勝福欲以新臺幣（下同）四百四十萬元之價格出售位於嘉義縣鹿草鄉○○段鹿
    東小段一三四三地號之土地（下稱系爭土地），以該土地面積四千二百三十二平
    方公尺、公告現值每平方公尺一千一百元計算，若以公告現值計算，該土地之價
    值已達四百六十五萬五千二百元（即４２３２Ⅹ１１００＝0000000），
    林崑煌乃認有機可趁，計劃以人頭出面購買系爭土地，再偽造賣方之高額買賣契
    約書，持向銀行超貸借款，竟與甲○○共同基於意圖為自己不法所有（向銀行超
    貸借款金額）、為自己不法利益（以乙○○為土地所有權人及銀行借款之借貸人
    ）及行使偽造私文書（偽造賣主劉勝福之系爭土地買賣契約書）之犯意聯絡，由
    林崑煌出面以四百四十萬元向劉勝福購入系爭土地，而後隱瞞系爭土地之實際購
    買價格，並向乙○○詐稱因自己並無自耕能力、無法將系爭土地登記於自己名下
    為藉口，欲借用乙○○之名義辦理系爭土地之買賣契約及登記事宜，又佯稱因以
    一千三百萬元之代價購入系爭土地，因資金不足，欲向銀行抵押借款六百二十萬
    元，希望乙○○配合辦理貸款事宜，其一定會馬上將借款還清，事成願給付十萬
    元之代價云云，乙○○乃陷於錯誤誤信系爭土地成交價格一千三百萬元僅借款六
    百二十萬元，此筆債務應有確實之保障，遂同意林崑煌之計劃擔任人頭辦理系爭
    土地移轉，並交付印章等證件予林崑煌，再由甲○○辦理系爭土地之所有權登記
    事宜，並同意林崑煌以其名義向銀行抵押借款六百二十萬元而擔任債務人，使林
    崑煌受有免受債務追討之利益。又林崑煌、甲○○均明知劉勝福並未同意另訂一
    份買賣價金為一千三百萬元等虛偽不實內容之買賣契約書，亦未同意由彼等代刻
    印章，竟由甲○○委請不知情之刻印人員於不詳時間、地點，偽刻「劉勝福」之
    印章一枚，並於八十七年九月十二日在甲○○代書事務所內，由甲○○偽造劉勝
    福將系爭土地以一千三百萬元之代價出售予乙○○之買賣契約一份，再持前開偽
    造之劉勝福印章蓋用印文於契約上，而偽造劉勝福之印文二枚，林崑煌再於契約
    上偽造劉勝福之署名一枚，而共同偽造前開買賣契約書之私文書，隨後由甲○○
    於八十七年九月十五日持以向臺灣土地銀行嘉義分行（下簡稱土銀）辦理以乙○
    ○名義申請貸款八百五十萬元而行使偽造私文書，足生損害於劉勝福及土銀，並
    使土銀之承辦貸款人員陷於錯誤，誤信系爭土地之實際買賣價格為一千三百萬元
    ，而以系爭土地之公告現值之百分之一百五十為評估價值六百九十八萬三千元，
    而同意核貸六百二十萬元，隨後於八十七年十一月四日將該款項撥入乙○○之活
    期儲蓄存款帳戶內，嗣林崑煌分別於八十七年十一月四日及利用不知情之李成維
    於同年月九日先後將所詐貸得金額領取後，並自第三個月起即拒不繳息，乙○○
    始知受騙。
二、案經乙○○訴由臺灣嘉義地方法院檢察署檢察官偵查起訴。
      理      由
一、訊據被告甲○○固坦承受林崑煌所委託辦理以乙○○為買受人名義製作價格為四
    百四十萬元、出賣人為劉勝福之系爭土地等買賣、登記之代書業務，亦確有製作
    買價為一千三百萬元之不實買賣契約書，在該不實契約上書寫一千三百萬元買價
    、簽署劉勝福之署名等內容，並持以向土銀辦理貸款得款六百二十萬元等情，惟
    矢口否認有偽造文書、詐欺取財、得利等犯行，辯稱：「當時買賣的時候，林崑
    煌並沒有登記農地的資格，所以才去找乙○○，為何找他，我不知道，因為他們
    認識，我不認識，乙○○的資料是林崑煌拿給我的，我也沒有看到乙○○，我看
    到乙○○的第一次面，是在辦理銀行對保的時候，林崑煌將乙○○帶來，我才帶
    乙○○去銀行對保，對保之後銀行也撥款，對保的時候也沒有問題，後來為何發
    生這些事情，我也不知道」等情。
二、本件檢察官起訴被告甲○○觸犯下列三項罪名：刑法第二百十六條、第二百十條
    之行使偽造私文書罪、刑法第三百三十九條第一項之詐欺取財罪及刑法第三百三
    十九條第二項之詐欺得利罪。其中行使偽造私文書罪之犯罪事實，指偽造系爭土
    地賣主劉勝福之一千三百萬元買賣契約書後（實際成交價格為四百四十萬元），
    持向銀行貸款，而詐欺取財罪之犯罪事實，則指以上開偽造不實高價的系爭土地
    買賣契約書，向銀行詐取貸款，至於詐欺得利罪之犯罪事實，係指以人頭乙○○
    為系爭土地之所有權人及銀行借款之貸款人，使自己免受債務追討之利益。
三、本件由林崑煌出面向劉勝福購買系爭土地，以四百四十萬元成交，並以十萬元代
    價，請乙○○為人頭，登記為系爭土地所有權人及銀行借款人，被告甲○○製作
    一千三百萬元之系爭土地買賣契約書，並辦理銀行貸款，嗣後土銀之六百二十萬
    元貸款為林崑煌領走，自第三個月起，未再繳利息等情對此並無爭議，由整個過
    程可以看出，林崑煌雖出面購買系爭土地，卻以乙○○為土地所有權之登記名義
    人，而向銀行貸款時，竟另立不實之高額買賣契約書，以乙○○之名義向銀行貸
    款，又領走貸款後，未幾不再繳利息，此與一般人購買土地的作為大不相同，顯
    見是有計劃之作為，林崑煌之作為已經非常可疑，被告前後均參與契約書之製作
    ，是本案之爭執點在於：系爭土地之一千三百萬元買賣契約書，關於賣方劉勝雄
    部分是否偽造？亦即是否經劉勝福授權？共犯林崑煌整個行為是否詐財及免除民
    事還款責任？被告是否知情參與？
四、經查：
  (1)關於被告甲○○與共犯林崑煌共同以四百四十萬元之代價向劉勝福購入系爭土地
    ，並委請告訴人乙○○擔任人頭而將系爭土地過戶至告訴人名下，並向告訴人乙
    ○○佯稱係以一千三百萬餘元購入系爭土地且欲向土銀貸款，再未經授權製作另
    一買價為一千三百萬元之不實買賣契約書，並持以行使向土銀貸得六百二十萬元
    ，隨即領取一空等情，業據告訴人乙○○迭於共犯林崑煌被訴偽造文書案件（原
    審法院八十九年度訴字第四四零號、本院九十一年度上訴字第二五三號，下簡稱
    林崑煌被訴偽造文書案件）及本案偵查、審理中指訴甚詳。
  (2)審酌證人王世雲（簽訂四百四十萬元土地買賣契約書及銀行申貸六百二十萬元之
    證人）於林崑煌被訴偽造文書案件一審審理時即證稱：「甲○○是從大華仲介知
    道劉勝福要賣土地，【介紹被告（指林崑煌）去買土地】，後來要定四百多萬契
    約是我去定的，之前都是甲○○接洽..... （問：甲○○是否知道賣四百多萬？
    ）知道，【定契約時甲○○也在場】：：去銀行都是甲○○辦的，只有辦設定時
    是我去辦的」等語（見林崑煌被訴偽造文書案件一審審理卷第一四七頁起至第一
    四八頁），與證人劉勝福證訴之售地情節大致相符，足證被告甲○○對於林崑煌
    係以四百四十萬元之價格向劉勝福購得系爭土地一情，明確知悉。
  (3)系爭土地出賣人劉勝福於林崑煌被訴偽造文書案件偵查期間已出庭明確證稱：「
    （問：八十七年九月十二日與乙○○簽約買賣契約，簽名是否你親自簽的？）不
    是我的字跡：：（問：有無看過這份契約書？）沒有：：（問：有無委託大華仲
    介辦？）沒有：：我交給大華仲介的印鑑不是此顆印章，辦過戶的也不是這顆印
    章：：交給大華的已取回：：（問：你知不知契約書上金額寫一千三百萬元？）
    不知道」等語，於該案一審審理期間再度證稱：「（問：有無授權他們另訂契約
    ？）沒有，我的印鑑章蓋一蓋就走了，我沒有將任何印章交給他們：：（問：他
    們有無告知你另外定契約，或其他事情要你配合？）沒有：：」等語，於該案二
    審調查時，劉勝福亦堅稱並不知悉該一千三百萬元之買賣契約書，被告甲○○並
    未告知要訂一份私約等語（見林崑煌被訴偽造文書案件二審審理卷，下稱另案二
    審卷第四十三頁起院至第四十五頁），顯然劉勝福並未曾授權被告甲○○等人另
    訂買價一千三百萬元之契約一情，至為明確。
  (4)被告甲○○於林崑煌被訴偽造文書案件調查時始陳稱：「我有打電話去問劉勝福
    要賣地給被告，他說有我才敢寫這份契約書：：一千三百萬是被告（林崑煌）告
    訴我的：：」等語，惟後又改稱：「（問：當初劉勝福有無交給你印章？）應該
    是劉勝福授權我去幫他刻的，印鑑章並沒有交給我，後來是因為要辦一些其他的
    事情，所以他有授權我去幫他刻印章：：」等語，嗣後又改陳：「我有打電話給
    劉勝福說要定一份私約：：」等語，被告甲○○數次供述，先稱僅問劉勝福有無
    出賣土地，後稱劉勝福授權刻印並訂立私契，前後所述並不相符，衡情劉勝福僅
    係出賣土地，其將過戶手續辦理完畢即已盡其所有協力義務，被告甲○○既無法
    明確指出有何其他手續復需劉勝福之印章，輔以劉勝福亦一再否認確曾授權訂立
    買價一千三百萬元之私契，並無積極事證足以證明劉勝福有授權被告簽訂一千三
    百萬元之買賣契約書，而共犯林崑煌於其被訴偽造文書案件二審中也供稱：「這
    份一千三百萬元契約書是甲○○建議我這麼寫的，因為這是要給銀行做參考的，
    是甲○○寫的，他有聯絡告訴人（乙○○）及劉勝福來，他們都同意後才訂契約
    ，【我只簽劉勝福的名字】，乙○○的名字好像是甲○○寫的，所以劉勝福及告
    訴人沒有實際簽契約書，但甲○○告訴我，他們都有同意，他們都有授權」等情
    （另案二審卷），雖將責任推給被告甲○○，但以共犯林崑煌出面與劉勝福及告
    訴人劉天送接洽，又領走貸款，共犯林崑煌才是主要利害關係人，如何僅憑被告
    甲○○片之詞，就簽下劉勝福之姓名署押，此部份不過是共犯林崑煌推卸責任之
    詞，尚不足採信，不過配合被告甲○○另案一審所供：「本案一千三百萬元之契
    約書，除劉勝福外，全部是我寫的」等情（另案一審卷第三十頁），倒是可以確
    定被告甲○○知道並寫下本件一千三百萬元之買賣契約書，共犯林崑煌則在該契
    約書上簽下「劉勝福」之署押等情，當時劉勝福既未在場，也未簽名蓋印，檢察
    官所舉出之事證，配合整個案情發展，顯示被告與共犯林崑煌計劃向銀行詐財，
    又使乙○○掛名為銀行借款之債務人，情理上不可能告訴劉勝福詳情，也無必要
    使劉勝福知道，凡此均足以證明劉勝福未授權被告簽訂一千三百萬元之買賣契約
    書，被告所辯曾獲劉勝福授權等情，其辯解也前後不一，毫無說服力，與共犯所
    供也有矛盾，顯示兩人互推責任，說詞並非完全實在，自難採信。
五、另查：(1)證人即土地銀行負責本案之勘估人員徐燦興於林崑煌被訴偽造文書案件
    一審調查時證稱：「（問：貸款金額如何決定？）由我門行裡的擔保品調查報告
    估價標準來查估，是公告現值再加五成，一般農地我們都是加五成，總行授權我
    們在嘉義縣的農地可依據公告現值加計五成內查估，給放款人員參考：：只是總
    行規定我們一定要檢附（契約）：：（問：如果契約只寫四百四十萬元，是否對
    銀行查估有影響？）有，【放款不能超過四百四十萬元】，縱使我們估價為六百
    萬元，我們只能放款四百四十萬元以內，【查估完成前一定要附契約】：：」等
    語（見林崑煌被訴偽造文書案件一審審理卷第二十九頁至三十頁）；又證人巫中
    宏亦證稱：「如果提出四百四十萬元之買賣契約書，則銀行貸款不會超過四百四
    十萬元，應該在三百零八萬元以內」等語（見林崑煌被訴偽造文書二審審理卷九
    十一年四月十一日訊問筆錄）；另土地銀行授信擔保品調查估價要點第十一條第
    四款亦規定土地之估價，應參酌「土地實際買賣價格」等個案情形認定之，此有
    土地銀行八十九年十月六日嘉徵字第８９０１６７９號函一紙所附之前開要點附
    卷可查（見林崑煌被訴偽造文書案件一審審理卷第五十頁），自足解釋被告甲○
    ○另行偽造不實之一千三百萬元買價之契約，係為向土銀貸得更多之金額，被告
    偽造該不實契約使土銀誤信系爭土地之交易價格為一千三百萬元而准予貸款、交
    付六百二十萬元，則被告有不法所有之意圖及詐欺取財之故意甚明。(2)雖證人巫
    中宏於林崑煌被訴偽造文書案件二審調查時一再指稱系爭土地經承辦人員實際查
    估結果，確有六百九十萬八千三百元之查估價，其銀行並無損失，且買賣契約書
    的金額一般都會灌水，所以只做參考等語（見同上筆錄），然系爭土地實際成交
    價格僅四百餘萬元，若被告提出真實之契約書，銀行顯然不可能貸與超過系爭土
    地成交價甚多之六百二十萬元，況系爭土地經法院拍賣結果，僅剩二百多萬元之
    價值，亦經證人巫中宏証述在卷（見同上筆錄），益證系爭土地之實際價值並未
    達一千餘萬元，被告以低價土地貸得高出實際交易價格之貸款，土銀顯然受有損
    失，巫中宏上開證詞，以其承辦本件貸款，無法查出該土地當時實際交易價格，
    立場矛盾，所稱銀行並無損失，並不客觀中立，尚難據為被告有利之認定。
六、此外，並有一千三百萬元之買賣契約影本、系爭土地之土地登記簿、臺灣土地銀
    行嘉義分行八十八年七月二十六日嘉放字第８８００９６５號函、土地抵押權設
    定契約書、他項權利證明書、借據、嘉義分行放款帳單、授信申請書各一份、臺
    灣土地銀行九十年八月二十二日嘉存字第九００一三五０號函及其所附之存摺類
    取款憑條二紙、確認交易對帳登記簿一份、本院八十八年度促字第七六五九號支
    付命令及其確定證明書、查封登記函各一紙附卷可參，本件被告甲○○與林崑煌
    均明知系爭土地僅價值四百餘萬元，向告訴人乙○○詐稱買價一千三百萬元購得
    ，使告訴人陷於錯誤而同意擔任人頭，並以其名義向土銀詐借貸款六百二十萬元
    ，林崑煌於借得前開款項卻得免受銀行之追索，並使告訴人因而負擔六百餘萬元
    之債務且無足額之擔保，足生損害於劉勝福、乙○○、土銀等情，事證明確，均
    堪認定。
七、核被告甲○○偽造出賣人劉勝福（買受人乙○○）價金為一千三百萬元之不實系
    爭土地買賣契約書，並持以向土銀行使貸款，係犯刑法第二百十六條、第二百十
    條之行使偽造私文書罪、第三百三十九條第一項之詐欺取財罪，而被告利用不知
    情之李成維領取詐得貸款之款項，及利用不知情之刻印人員偽刻「劉勝福」之印
    章一枚，均應論以間接正犯，又被告偽造劉勝福印章、印文係偽造私文書之階段
    行為，偽造私文書之低度行為為行使之高度行為所吸收，均不另論罪；而被告向
    乙○○詐稱以一千三百萬元購入前開土地，使乙○○誤信債權具有確實之擔保而
    願意擔任前開六百二十萬元債務之債務人，使被告免於受債務追索之利益之行為
    ，係犯刑法第三百三十九條第二項之詐欺得利罪；被告甲○○與林崑煌就前開行
    使偽造私文書、詐欺取財、詐欺得利等犯行（包括共犯林崑煌偽造劉勝福之簽名
    署押），均有犯意聯絡、行為分擔，為共同正犯，又被告所犯詐欺得利、詐欺取
    財、行使偽造私文書罪間，有方法、目的之牽連關係，應從一重之行使偽造私文
    書處斷。
八、原審認被告甲○○罪證明確，予以論罪科刑，固非無見。惟查本件被告委請不知
    情之刻印人員偽刻「劉勝福」之印章一枚，係間接正犯，原判決雖於事實內敘明
    刻印人員對此並不知情，然於理由中未說明是間接正犯，又未於理由中說明沒收
    偽造之劉勝福印章、印文、署押之依據，均尚有未洽，上訴人即檢察官上訴意旨
    認原判決諭知被告緩刑有所不當，雖無理由，惟原判決既有上開瑕疵，自應由本
    院撤銷改判。爰審酌被告身為代書，犯罪之目的係為賺取代書手續費用，手段雖
    惡劣，然犯罪所得僅獲得代書辦理費用三十萬元，而主要詐騙所得（貸款六百二
    十萬元）並非由其獲取，犯罪後雖未能坦承全部犯行，但是已供承大部分犯罪經
    過，尚有悔意等一切情狀，量處有期徒刑一年，末查被告前未曾受有期徒刑以上
    刑之宣告，此有本院被告全國前案紀錄表、暨臺灣嘉義地方法院檢察署刑案資料
    查註紀錄表各乙紙在卷可稽，因一時失慮，偶罹刑典，事後雖未坦承全部犯行，
    然頗具悔意，經此刑之宣告後，應知警惕而無再犯之虞，本院因認暫不執行其刑
    為當，予以宣告緩刑五年，又因被告自制能力不足，為免再有脫法行為，應由觀
    護人以專業知識輔導及品德，促其確實改過遷善，並諭知緩刑期內付保護管束，
    用啟自新。至偽造之「劉勝福」印章一枚、價金一千三百萬元系爭土地買賣契約
    書內偽造之「劉勝福」印文二枚及署押一枚，均依刑法第二百十九條規定，宣告
    沒收。本件一千三百萬元之買賣契約書係私文書，並非被告業務上所作成之文書
    ，被告偽造該買賣契約書，係偽造私文書，告訴人之刑事聲請上訴狀認被告另觸
    犯刑法第二百十五條之業務登載不實罪嫌，尚有誤會，附此說明。
據上論結，應依刑事訴訟法第三百六十九條第一項前段、第三百六十四條、第二百九
十九條第一項前段，刑法第二十八條、第二百十六條、第二百十條、第三百三十九條
第一項、第二項、第二百十九條、第五十五條後段、第七十四條第一款、第九十三條
第一項，罰金罰鍰提高標準條例第一條前段，判決如主文。
本案經檢察官邱克斌到庭執行職務。
中    華    民    國      九十二      年      十      月      二十一    日
                                  臺灣高等法院臺南分院刑事第六庭
                                      審判長法官  蔡    崇    義
                                            法官  董    武    全
                                            法官  宋    明    中
右正本證明與原本無異。
如不服本判決，應於判決送達後十日內向本院提出上訴狀，其未敘述理由者並應於提
出上訴狀後十日內向本院補提理由書（應附繕本)。
                                      法院書記官  李    育    儒
中    華    民    國      九十二      年      十      月      二十三    日
參考法條：
刑法第二百一十六條：
行使第二百十條至第二百十五條之文書者，依偽造、變造文書或登載不實事項或使登
載不實事項之規定處斷。
刑法第二百一十條：
偽造、變造私文書，足以生損害於公眾或他人者，處五年以下有期徒刑。
刑法第二百一十九條：
偽造之印章、印文或署押，不問屬於犯人與否，沒收之。
刑法第三百三十九條：
意圖為自己或第三人不法之所有，以詐術使人將本人或第三人之物交付者，處五年以
下有期徒刑、拘役或科或併科一千元以下罰金。
以前項方法得財產上不法之利益或使第三人得之者，亦同。
前二項之未遂犯罰之。


司法院資訊處製作；財團法人民間司法改革基金會備份。
